臺灣高等法院高雄分院民事判決　　　　　100年度重上字第7號
上　訴　人　王維音
訴訟代理人　劉啟輝律師
被 上 訴人　郭文貴
　　　　　　許瑞蘭
　　　　　　郭佩菁
共　　　同
訴訟代理人　蔡錫欽律師
複 代 理人　謝以涵律師
上列當事人間因侵權行為損害賠償事件，上訴人對於民國99年12
月14日臺灣高雄地方法院99年度重訴字第94號第一審判決提起上
訴，本院於100年9月14日辯論終結，茲判決如下：
    主  文
上訴駁回。
第二審訴訟費用由上訴人負擔。
    事 實 及 理 由
一、上訴人主張：被上訴人郭文貴、許瑞蘭兩人原為夫妻，於民
    國95年6 、7 月間離婚，被上訴人郭佩菁則為其等之女兒。
    伊於95年10月30日與郭文貴結婚，於婚後始知郭文貴前科累
    累且家庭狀況複雜，為免郭文貴覬覦伊之財產，遂分別提領
    如附表所示之款項共計新台幣（下同）8,860,000 元，均以
    現金存放於伊在97年3 月31日以伊母親張騰嬌名義，在彰化
    商業銀行股份有限公司屏東分行所開設編號841 號保險箱（
    下稱系爭保險箱）內（於本院更正僅將附表編號2 、3 之款
    項放入保險箱）。又伊於97年4 月11日，購買原裝勞力士男
    女對錶各1 只，價值950,000 元，連同伊所有近3 兩重黃金
    項鍊1 條、77分鑽石白金戒指及3 錢重黃金戒指各1 枚，全
    部寄放於系爭保險箱內，加計前開現金，則伊置於系爭保險
    箱內之財物價值在9,000,000 元以上。詎郭文貴分別於98年
    7 月9 日上午9 時16分及98年8 月18日下午2 時54分（下稱
    系爭時間），兩度利用伊不在屏東市○○路326 巷47弄61號
    住處之機會，竊取伊放置於梳妝台櫃內之系爭保險箱鑰匙及
    印章，而盜領伊放置於系爭保險箱之全部現金及財物，並於
    次日以字條留言「等我到大陸安定後，我會回來接妳，保重
    」後，即銷聲匿跡。嗣後，經伊四處查訪，始得悉郭文貴將
    所竊得之現金，分別利用郭佩菁及許瑞蘭名義，以1,500,00
    0 元及1,200,000 元代價，購買車牌號碼5558-XD 號、1587
    -QW 號BMW 自小客車，並用以清償許瑞蘭所有門牌號碼高雄
    縣大寮鄉○○路1 號7 樓之房屋貸款共1,125,938 元，其餘
    4,100,000 元則置於訴外人林說利所承租而由郭佩菁使用之
    臺灣銀行鳳山分行保險箱內。另郭文貴因案遭逮捕後，故意
    讓法務部調查局臺北市調處將其竊得之黃金項鍊、白金鑽戒
    發還郭佩菁，以此方式共同不法侵害伊之權利，應負連帶賠
    償責任。退步言之，縱認被上訴人3 人未構成共同侵權行為
    ，然郭文貴亦受有9,000,000 元之不當得利；許瑞蘭及郭佩
    菁亦分別與郭文貴共同受有2,625,938 元及6,000,000 元之
    不當得利。爰本於侵權行為及不當得利之法律關係，提起本
    訴。並先位聲明請求：被上訴人應連帶給付上訴人9,000,00
    0 元本息。備位聲明請求：郭文貴應給付上訴人9,000,000
    元；許瑞蘭應共同給付其中之2,625,938 元；郭佩菁應共同
    給付其中之6,000,000 元，及利息。原審為上訴人敗訴之判
    決，上訴人不服，提起上訴，聲明：(一)原判決廢棄。(二)上開
    廢棄部分：先位聲明及備位聲明與上述原審請求相同。
二、被上訴人則以：上訴人並未舉證系爭保險箱內有上訴人主張
    之現金及財物存在，且郭文貴亦無盜取系爭保險箱內財物之
    行為，又被上訴人等人購買自小客車及清償貸款之款項，均
    為被上訴人自行出資，被上訴人自無共同侵權行為或有不當
    得利可言等語，資為抗辯。並聲明：(一)上訴駁回。(二)如受不
    利判決，願供擔保請准宣告免為假執行。
三、兩造不爭執之事實：
  (一)許瑞蘭曾於87年8 月26日向國泰人壽保險股份有限公司貸款
    2,000,000 元，迄98年11月19日已全數還清，還清時之本金
    餘額為1,125,938 元。
  (二)車牌號碼5558-XD 號自小客車於98年8 月19日過戶至郭佩菁
    名下（後變更為6656-WY 號），復於98年11月16日過戶於他
    人。
  (三)車牌號碼1587-QW 號自小客車於98年11月18日過戶至許瑞蘭
    名下。
  (四)原審上訴人民事準備書(三)狀繕本，郭文貴於99年6 月15日收
    受。
  (五)上訴人於98年11月30日向台灣屏東地方法院檢察署（下稱屏
    東地檢署）告訴被上訴人3 人涉嫌竊盜及贓物罪，經該地檢
    署於100 年5 月31日處分不起訴，並經台灣高等法院高雄分
    院檢察署（下稱高雄高分檢）駁回再議。
  (六)上訴人於97年5 月13日提領1,200,000 元、1,000,000 元、
    660,000 元、900,000 元、600,000 元，合計4,360,000 元
    。
  (七)上訴人97年4 月17日自台灣土地銀行屏東分行帳戶提領900,
    000 元。
  (八)郭文貴分別於98年7 月9 日上午9 時16分及98年8 月18日下
    午2 時54分開啟系爭保險箱。
  (九)郭文貴於98年8 月19日留言離開兩造住所。
  (十)上訴人於97年11月12日向楊正是購買屏東市○○段951 之1
    地號土地，登記在邱意文名下，總價595 萬元，於97年12月
    19日付款完畢。
  (十一)97年5 月8 日兩造被警查獲時，兩造身上有400 萬元現金，
    目前仍在刑案扣押中。
四、郭文貴固不否認曾於系爭時間，兩度開啟系爭保險箱，惟辯
    稱系爭保險箱內僅有現金約7 、80萬元及鑽戒、手錶，伊都
    沒有拿。伊第1 次開啟系爭保險箱係為放入伊所有之勞力士
    男用手錶，第2 次則係將該錶取出等語（原審(一)卷第216 頁
    ）。是本件兩造爭執之處應在於：(一)系爭保險箱內有無上訴
    人主張之財物？(二)郭文貴有無盜取系爭保險箱內之財物？茲
    分述如下：
  (一)按民事訴訟如係由原告主張權利者，應先由原告負舉證之責
    ，若原告先不能舉證，以證實自己主張之事實為真實，則被
    告就其抗辯事實即令不能舉證，或其所舉證據尚有疵累，亦
    應駁回原告之請求，最高法院17年上字第917 號判例參照。
  (二)上訴人主張系爭保險箱內有現金900 萬元部分：
  (1)證人即上訴人之母張騰嬌雖證稱：伊曾跟上訴人去開過系爭
    保險箱3 次，伊女兒曾告訴伊裡面有1 包錢及1 包金子；裡
    面的現金是面額2,000 元用水紅色的塑膠袋裝起來1 大包，
    我沒有點過多少錢，我只知道保險箱裡面東西裝滿滿的；王
    維音告訴我1 包是380 萬元，另1 包是500 萬元及1 包金子
    云云（原審(一)卷284 頁）。惟查：證人張騰嬌就系爭保險箱
    內之現金究係用幾個袋子包裝一事，先證稱係1 包，其後又
    證稱係2 包，前後歧異，則其證詞是否可採，實有可疑。又
    證人張騰嬌自稱並未點數系爭保險箱內之現金，參以其亦證
    稱：伊不知上訴人有無將系爭保險箱內的錢取出使用等語（
    原審(一)卷285 頁），是此，尚難僅依張騰嬌之上述歧異及不
    明確之證詞，遽認上訴人主張系爭保險箱內有現金9,000,00
    0 元一事為真正。
  (2)至附表編號1 之款項：上訴人97年3 月17日自台灣銀行屏東
    分行帳戶轉帳3,600,000 元至上訴人外甥女陳瑋婷之帳戶，
    並隨即轉為銀行本票交予劉姓代書，在98年5 月15日經劉姓
    代書帳戶兌領，購賣屏東市○○段951-1 號土地及屏東市○
    ○路326 巷47弄63號房地，並未置入保險箱內之事實，為上
    訴人所不爭執，應堪信實。
  (3)上訴人雖於附表編號3 所示之時間及帳戶，提領900,000 元
    ，為兩造不爭執為實。但該帳戶原餘額為359,895 元，提領
    900,000 元現金後，餘額為負540,105 元；同日支出手續費
    17元、跨行轉帳30,000元，及其後於98年4 月21日支出放款
    利息184 元，餘額為負570,306 元；於同年月22日再以現金
    存回300,000 元、同年月23日以存款機分6 筆存回30餘萬元
    ，餘額為47,394元等情，有該帳戶存摺影本附卷可佐（原審
    (一)卷第10頁）。是該筆900,000 元款項中之570,306 元，應
    係貸款所得，且於當月還清。通常，銀行不會無息貸款予客
    戶，則上訴人主張其領出該90萬元置入保險箱，再負擔利息
    於當月將所貸款項還清，顯與常情有違，難認其主張為實。
  (4)兩造對於上訴人曾於97年5 月13日提領1,200,000 元、1,00
    0,000 元、660, 000元、900,000 元、600,000 元，合計4,
    360,000 元，均不爭執，此部分事實，應可認定。上訴人雖
    主張其提領上開4,360,000 元置入系爭保險箱云云，然上訴
    人提領上開款項，若只是要置入系爭保險箱內，何以須分5
    次提領，其該部分主張，亦與常情有違。且不能以單純提領
    之事實，證明上訴人確實有將該等款項置入系爭保險箱內。
    至上訴人主張：郭文貴於屏東地檢署99年度他字第29號贓物
    案99年6 月28日偵訊筆錄，郭文貴坦承上訴人將約1 千萬元
    之現金存入陳瑋婷保險箱云云，固提出該日筆錄為證（本院
    卷115 至117 頁），然陳瑋婷保險箱與系爭保險箱並非同一
    ，縱認上訴人於陳瑋婷保險箱有1 千萬元鉅款，亦不能證明
    系爭保險箱即有上訴人所主張之現金900 萬元。
  (5)至上訴人提出郭文貴於98年8 月18日離開銀行時手提一紙袋
    之照片（本院卷70頁），作為主張郭文貴有竊取系爭保險箱
    內所置現金之證據，然郭文貴辯稱該手提袋內為麻黃素，雖
    不能證明為真，但該照片僅顯示該紙袋之外觀，亦不能證明
    其內即為上訴人所主張之現金900 萬元。
  (三)至上訴人主張系爭保險箱內有勞力士對錶、黃金、鑽石白金
    戒指等物部分，雖提出藍寶石當鋪證明單、益昌銀樓保單、
    合利當鋪證明書各一紙為證（原審(一)卷11頁、235 頁及本院
    卷20頁）：
  (1)郭文貴對系爭保險箱內曾置放有1 只77分之鑽戒、3 錢重之
    黃金戒指及勞力士手錶一事，並不否認，此部分事實，應可
    認定。
  (2)證人張騰嬌雖證稱系爭保險箱內有1 包金子，伊有打開看過
    ，裡面有1 條項鍊、鑽石戒指及其他東西云云（原審卷(一)第
    286 頁）。惟查：證人張騰嬌既為上訴人之母，則其證詞是
    否偏袒上訴人，應先加以查明。經查，證人張騰嬌對於上訴
    人購買坐落屏東市○○段951-1 地號土地資金來源，證稱係
    伊將伊所有定存約7 、800 萬元解約後，再給上訴人及另1
    個女兒云云（原審(一)卷第286 頁）。惟證人張騰嬌名下僅有
    3,000,000 元之定存，連同陳瑋婷名下之1,000,000 元定存
    ，合計亦僅4,000,000 元等情，此有上訴人所提出之定存單
    2 紙附卷可稽（原審(二)卷第6 、6-1 頁）。再者，該紙3,00
    0,000 元之定存單，其存款日期為98年8 月14日，而上訴人
    購買該筆土地之價金，係於97年12月19日支付完畢，有上開
    不動產買賣契約書所附交款備忘錄可憑（原審(一)卷第156 頁
    ），則上訴人購買該筆土地之資金，顯非來自於證人張騰嬌
    之定存款項，是證人張騰嬌之證詞，顯有偏袒上訴人之情，
    不可採信。是其就系爭保險箱內有金項鍊等物之證詞，亦難
    遽以採信。
  (四)郭文貴是否竊取系爭保險箱內所置物品部分：
  (1)上訴人主張勞力士對錶為其所有云云，郭文貴則辯稱對錶中
    之男用手錶為其所有等語。經查，上訴人所提出用以證明對
    錶所有權歸屬之藍寶石當鋪證明單，載明「致郭文貴王維音
    」等文字。是依該證明單所載，該對錶應係上訴人與郭文貴
    合購，而非上訴人1 人單獨購買。是郭文貴辯稱該對錶中之
    男用手錶係伊所有等語，堪信為真實。從而，郭文貴自系爭
    保險箱內取出該只男用手錶，即非竊盜之行為。
  (2)被上訴人郭文貴固於被捕後，將「戒指」、鑽錶及「金項鍊
    」等物交付郭佩菁保管，有郭文貴所立字據1 紙附卷可憑（
    原審(一)卷第44頁）。然該「戒指」是否即指鑽戒，則有疑問
    ，況一般戒指與鑽戒之價格相去甚遠，若係鑽戒，理當特別
    加註，此觀上開字據就鑽錶之記載甚明。至上訴人所提出益
    昌銀樓保單僅有「9999項鍊貳兩0 錢肆分伍厘、9999墜頭肆
    分厘」等語，係成分及重量之記載，但未顯示其款式等足
    以辨認之特徵，亦不能證明郭文貴交付郭佩菁保管之金項鍊
    ，即為其所失竊者。是以尚難憑上開字據，即認定郭文貴有
    竊取系爭保險箱內之鑽戒及金項鍊之舉。
  (五)綜上，上訴人既無法證明系爭保險箱內有現金9,000,000 元
    及金項鍊1 條等財物，亦無法證明郭文貴確竊取該等財物之
    事實及推認許瑞蘭及郭佩菁，有何上訴人所主張之牙保、寄
    藏贓物之共同侵權行為，亦難認定被上訴人3 人受有不當得
    利之事實。
  (六)上訴人雖另提出其與郭文貴之會客錄音譯文為證，陳稱：郭
    文貴確有意以購地抵債、許瑞蘭收受贓物汽車、郭文貴確有
    歸還鑽錶及以BMW 車抵債之意思云云。惟查，上開譯文載明
    ：郭文貴自稱：我全部會叫佩菁處理好，我會跟佩菁交代，
    你那塊地不要賣，好不好？好不好？那塊地算是我再跟你買
    回來，這樣好不好；阿國那邊處理好，我叫佩菁拿錢給你，
    你那塊地過你的名字，一樣過你的名，好嗎？；不就要看處
    理約怎麼樣？；那一台賣一賣啦，那錢給你媽（指許瑞蘭）
    ，如果沒有賣，就是給她開啦，那台她的名字；我剛剛有跟
    她（指上訴人）說了，說等到阿燾跟阿國那個我都處理完，
    我會叫你看怎樣跟她處理，那塊地我要再買回來，那個什麼
    ，阿燾有沒有跟你說多少？；（郭佩菁答稱：「阿燾就說23
    9 （萬元）啊，說加車子；你跟他說啦，你跟他說我爸爸說
    ，看能不能快一點，快點給你，那天我有跟阿燾講，我說所
    有的欠我的會錢，全部都不能交給別人，只能拿給你而已；
    （郭佩菁答稱：嗯）你媽也沒有，剛剛那個瘋女人（指上訴
    人）也沒有，就是一定要拿過你的手才有算數，你這陣子，
    你就辛苦一點，比較常上來一點；（郭佩菁答稱：我知道）
    撤銷，你那個（鑽錶）我就會叫佩菁先拿給你了；阿蘭（許
    瑞蘭）那一台車（1857-QW 之BMW 車）就先過你的名字啊等
    詞，被上訴人3 人均不爭執，堪信屬實。惟該等譯文，依其
    語意，僅得證明郭文貴願意向上訴人購買土地、交代郭佩菁
    向他人收取債務、出賣汽車，以及提出與上訴人就本件訴訟
    和解之條件等事實，顯然無法推論上訴人所主張之事實。是
    上訴人主張依上開譯文可證郭文貴有意以購地抵債、許瑞蘭
    收受贓物汽車、郭文貴確有歸還鑽錶及以BMW 車抵債之意思
    云云，並無足取。
  (七)末查，上訴人既不能證明其所述為實，揆諸前開判例意旨，
    郭文貴就其抗辯事實或其資金來源等，自無舉證之必要。
五、綜上所述，上訴人無法舉證以實其說，即難認定被上訴人3
    人有何共同侵權行為及受有不當得利，是其依侵權行為法律
    關係，先位請求被上訴人連帶給付上訴人9,000,000 元本息
    ，備位聲明請求郭文貴應給付上訴人9,000,000 元；許瑞蘭
    應共同給付上訴人其中之2,625,938 元；郭佩菁應共同給付
    上訴人其中之6,000,000 元，及均自民事準備書(三)狀繕本送
    達翌日起算之利息，均無理由，應予駁回。原審為上訴人敗
    訴之判決，並駁回其假執行之聲請，並無不合。上訴意旨指
    摘原判決不當，求予廢棄改判，為無理由，應予駁回。
六、據上論結，本件上訴為無理由，依民事訴訟法第449 條第1
    項、第78條，判決如主文。
中    華    民    國    100   年    10    月    5     日
                            民事第四庭
                                審判長法官  蔡文貴
                                法      官  李昭彥
                                法      官  陳真真
以上正本證明與原本無異。
如對本判決上訴，須於判決送達後20日內向本院提出上訴狀，其
未表明上訴理由者，應於上訴後20日內向本院提出上訴理由書（
均須按他造當事人之人數附繕本）。上訴時應提出委任律師或具
有律師資格之人之委任狀，並依附註條文規定辦理。如委任律師
提起上訴者，應一併繳納上訴審裁判費。
中    華    民    國    100   年    10    月    5     日
                                書  記  官  陳金卿
附註：
民事訴訟法第466 條之1 ：
對於第二審判決上訴，上訴人應委任律師為訴訟代理人，但上訴
人或其法定代理人具有律師資格者，不在此限。
上訴人之配偶、三親等內之血親、二親等內之姻親，或上訴人為
法人、中央或地方機關時，其所屬專任人員具有律師資格並經法
院認適當者，亦得為第三審訴訟代理人。
第1 項但書及第2 項情形，應於提起上訴或委任時釋明之。
附表：
┌──┬───────┬─────────────┬────────┐
│編號│提領日期      │提領帳戶                  │提領金額        │
├──┼───────┼─────────────┼────────┤
│1   │97年3 月17日  │台灣土地銀行屏東分行      │3,600,000元     │
│    │              │帳號000000000000號        │                │
├──┼───────┼─────────────┼────────┤
│2   │97年5月13日   │屏東中正路郵局            │4,360,000元     │
│    │              │帳號00000000000000號      │                │
├──┼───────┼─────────────┼────────┤
│3   │98年4月17日   │台灣土地銀行屏東分行      │900,000元       │
│    │              │帳號000000000000號        │                │
└──┴───────┴─────────────┴────────┘